【裁判字號】    94,重訴,42
【裁判日期】    951228
【裁判案由】    撤銷贈與等
【裁判全文】
臺灣桃園地方法院民事判決              94年度重訴字第42號
原      告  己○○
訴訟代理人  黃政雄律師
被      告  甲○○原名林明郎.
            丙○○
            乙○○原名林玉貴.
上 列 3 人
訴訟代理人  江松鶴律師
上列當事人間撤銷贈與等事件，經本院於民國95年12月7 日言詞
辯論終結，判決如下：
    主  文
原告之訴駁回。
訴訟費用由原告負擔。
    事  實
甲、原告方面：
壹、聲明：
一、被告甲○○、丙○○於民國93年10月27日就桃園縣大溪鎮○○段埔尾小段272-32地號土地（下稱系爭272-32地號土地）
    所有權全部所為贈與行為及所有權移轉行為均應予撤銷。
二、被告丙○○應將前項土地於93年11月4 日以桃園縣大溪地政
    事務所（下稱大溪地政事務所）收件字號93年溪電字第1811
    60號之所有權移轉登記塗銷。
三、確認被告乙○○與被告甲○○就甲○○所有坐落桃園縣大溪
    鎮○○段埔尾小段272-31地號，面積2617平方公尺，應有部
    分2,617 分之1,500 之土地（下稱系爭272-31地號土地），
    及系爭272-32地號土地，以大溪地政事務所收件字號93年溪
    電字第176310號，於93年10月27日登記，共同擔保權利價值
    最高限額新台幣（下同）1,000 萬元之抵押權（下稱系爭抵
    押權）設定關係不存在。
四、被告甲○○、乙○○應將前項抵押權設定登記塗銷。
貳、陳述：
一、緣被告甲○○（原名林明郎）之妻戊○○前於93年3 月15日
    向原告借款15萬元，再於同年5 月10日上午借款35萬元，合
    計積欠原告50萬元，並由甲○○擔任其保證人，約定應於同
    年10月9 日還款，而由甲○○與戊○○共同簽發1 紙面額50
    萬元之本票交予原告作為擔保。另戊○○亦於93年5 月10日
    下午經由原告向原告友人丁○○借款50萬元，約定應於同年
    10月9 日清償，並由被告甲○○擔任其保證人，原告則擔任
    其連帶保證人。嗣上開向丁○○借用之50萬元借款清償期屆
    至後，戊○○未依約清償，經丁○○催討，原告即代戊○○
    清償借款，並由丁○○出具代位清償證明書予原告收執，而
    由原告承受丁○○對戊○○及被告甲○○之借款及保證債權
    。且因戊○○及被告甲○○均未依約還款，且被告甲○○為
    逃避債務，於93年10月27日將系爭272-31、272-32地號土地
    （下稱系爭2 筆土地）以贈與為原因，辦理所有權移轉登記
    予其父即被告丙○○所有，並於同日通謀虛偽設定本金最高
    限額1,00 0萬元之系爭抵押權予被告乙○○，於同年11月4
    日辦畢上開所有權移轉登記而侵害原告之債權。則原告自得
    依民法第244 條第1 項、第4 項規定，請求撤銷被告甲○○
    、丙○○就系爭272-32地號土地所有權全部所為前揭贈與行
    為及所有權移轉行為，並確認被告甲○○與乙○○間就系爭
    2 筆土地所為系爭抵押權設定關係不存在，而請求被告丙○○應將前開所有權移轉登記塗銷，被告甲○○、乙○○則應
    將系爭抵押權設定登記塗銷。
二、被告甲○○雖辯稱其妻戊○○向原告借用之50萬元借款已由
    戊○○另向丁○○所借之50萬元借款清償完畢，其就系爭35
    萬元借款對原告所負之保證責任因而消滅，且其係戊○○向
    丁○○所借50萬元借款之一般保證人，原告則係連帶保證人
    ，則於原告代戊○○向丁○○清償後，原告承受自丁○○之
    債權或其所取得之求償權僅得對其主債務人戊○○行使，不
    得對僅屬一般保證人之被告求償。惟戊○○前既於93年5 月
    10日向原告借款35萬元，加上戊○○前另向原告借貸之15萬
    元，共欠原告50萬元借款債務。而戊○○並於同年5 月10日
    下午透過原告向丁○○借款50萬元，由被告甲○○擔任其借
    款保證人，原告擔任其連帶保證人，嗣原告於同年10月中旬
    代戊○○向丁○○清償該筆借款，由丁○○出具代位清償證
    明書予原告收執，由原告承受丁○○之債權人權利，則戊○○與丁○○間就上開50萬元借款之債權債務關係，及被告甲○○與丁○○間就該筆借款之保證責任關係，自因原告前開
    代償行為而移轉於原告與戊○○及被告甲○○之間。再參卷
    附之借據、桃園縣龜山鄉調解委員會（下稱龜山鄉調解會）
    之調解書及丁○○出具之代位清償證明書所載，自足以證明
    被告甲○○尚欠原告85萬元債務。
三、且按調解經當事人合意而成立；調解成立者，與訴訟上和解
    有同一之效力；和解成立者，與確定判決，有同一之效力，
    民事訴訟法第416 條、第380 條分別定有明文。經查：鈞院
    93年度桃核字第1930號清償債務事件固以：「1.案由欄第1
    點、第3 點之『新台幣50萬元』是否為同一筆債務? 若否，
    第3 點之50萬元為何項債務不明；若是，何以有2 種不同清
    償方式及時間？2.自案由欄內審理之，均與林明郎無涉，何
    以本件調解事件要將『林明郎』列入。」為由而退回該件業
    已成立之調解。惟依龜山鄉調解會之調解卷宗所附調解筆錄
    及委任書所示，被告甲○○確曾委任其妻戊○○代理該件調
    解，且依其調解筆錄第1 項、第2 項係分項記載，足見該調
    解事件卷宗所附調解書案由欄第1 、3 項係分屬不同債務。
    且該件調解嗣經鈞院以93年度桃核字第2122號清償債務事件
    准予核定在案，被告甲○○收受上開調解書後，復未依法對
    該件調解提起宣告調解無效或撤銷調解之訴，則被告甲○○
    於本件主張其未授權戊○○與原告為上開調解，自不足採信
    。
四、另查，被告雖提出借據及第三人庚○○之存摺，欲證明被告
    甲○○與丙○○、乙○○之間分別有其等所指之借款債權存
    在，惟其等所提證據顯屬不實，且被告甲○○與乙○○間就
    系爭抵押權之設定登記顯係通謀虛偽意思表示，依法應屬無
    效，其等並已因虛偽設定系爭抵押權，經台灣桃園地方法院
    檢察署（下稱桃園地檢署）檢察官以95年度偵續字第45號偽
    造文書案件起訴，現由鈞院95年度易字第1253號審理中，足
    認被告甲○○與乙○○間並無設定系爭抵押權之合意，其等
    就系爭抵押權之設定關係自不存在，且因該項抵押權登記顯
    影響原告得就被告甲○○所有系爭2 筆土地求償之權利行使
    ，則原告自得請求確認其等就系爭抵押權之設定關係不存在
    ，並請求被告將該項抵押權設定登記予以塗銷。
五、綜上所述，原告確對被告甲○○有前揭85萬元債權，被告甲○○將其所有系爭272-32地號土地無償贈與其父即被告丙○○所有，有害原告之債權。另被告甲○○與乙○○間所為系
    爭抵押權之設定關係顯屬通謀虛偽意思表示，應屬無效；縱
    認其等確有其所指債權債務關係，其等該項設定行為亦屬無
    償行為而有害原告之債權。原告自得提起本件訴訟，依民法
    第244 條第1 項、第4 項之規定，請求撤銷被告所為前揭無
    償行為，並塗銷前開所有權移轉登記及抵押權設定登記。
參、證據：提出本票、本院93年度裁全字第5417號民事裁定、94
    年度票字第147 號民事裁定及其確定證明書、系爭2 筆土地
    之登記謄本及其異動資料、戊○○及被告甲○○之財產資料
    、債權憑證、支票及其退票理由單、再審聲請狀、桃園地檢
    署檢察官95年度偵續字第45號起訴書各1 件、借據2 件為證
    ，並聲請向板信商業銀行股份有限公司、日盛國際商業銀行
    股份有限公司函查被告甲○○積欠各該銀行之債務情形。
乙、被告方面：
壹、聲明：
    如主文所示。
貳、陳述：
一、被告甲○○之妻戊○○曾於93年3 月15日簽發支票及借據向
    原告借款15萬元，再於同年5 月10日上午立具借據及本票向
    原告借款35萬元，此即戊○○欠原告之前揭50萬元，並由被
    告甲○○與戊○○共同於93年5 月10日出具借據，由被告甲○○擔任該筆借款債務之保證人。另戊○○於同年5 月10日
    下午向原告表示欲另借50萬元借款，用以清償上開原欠50萬
    元借款，原告乃向其友人丁○○（事後才知丁○○其名）借
    用，並由戊○○與原告及被告甲○○共同立具借據，載明「
    茲向丁○○借款共計50萬元整，於93年5 月10日借款，並在
    93年10月9 日歸還。借款人：戊○○、保證人：林明郎、連
    帶保證人：己○○」等語，交付丁○○收執，丁○○乃如數
    將50萬元借款交付原告，原告並未將該筆借款轉交戊○○或
    被告甲○○收受，而係用以清償戊○○向其借用之前開50萬
    元借款。則經該項清償後，戊○○原欠原告之50萬元借款債
    務自歸於消滅，被告甲○○就該筆借款對原告所負之保證責
    任亦因而消滅，原告自不得再就戊○○向其借用之前揭50萬
    元借款對被告甲○○主張保證債權。是原告主張被告甲○○
    仍應就戊○○向其借用之上開50萬元借款對其負保證責任，
    自屬誤會。
二、次按民法第280 條、第281 條關於連帶保證人求償權之規定
    僅適用於連帶保證人之間，並不適用於連帶保證人與一般保
    證人。是戊○○其後雖未依約清償其透過原告向丁○○借用
    之前揭50萬元借款，並經丁○○催告而由原告於93年10月中
    旬代戊○○清償，丁○○乃出具代位清償證明書予原告收執
    ，由原告承受丁○○之權利。惟就上開丁○○之50萬元借款
    ，被告甲○○係保證人，原告則係連帶保證人，已如前述。
    則依上引法文規定，原告在代償後，自僅得向該筆借款之主
    債務人戊○○求償，而不得向居於保證人地位之被告甲○○
    求償，原告亦僅在該求償範圍內承受原債權人丁○○之權利
    。原告主張其代戊○○清償向丁○○所借上開50萬元借款而
    承受丁○○之權利後，得向被告甲○○求償，亦屬誤會。
三、戊○○雖於93年11月16日與原告在龜山鄉調解會成立調解，
    惟被告甲○○並未參與該件調解，亦未授權戊○○與原告調
    解，且龜山鄉調解會就原告與戊○○所為該次調解，業經鈞
    院93年度桃核字第1930號清償債務事件，以其調解成立之約
    定條款與有關法令規定未合，而以93年12月2 日桃院興民桃
    核字第1930號函核退該會。而該會於同年12月15日再檢送鈞
    院核定之調解書並未經被告甲○○或戊○○到場參與調解，
    僅係依原告片面意見予以修正，既經證人即龜山鄉調解會秘
    書林承煬於本件95年2 月23日準備程序期日到庭結證陳明在
    卷（參鈞院卷2 第176 至184 頁）。且依卷附龜山鄉調解會
    之調解書所載，其調解當事人應為原告與戊○○，與被告甲○○無關，其第1 項並載明戊○○向原告摯友即丁○○借款
    50萬元，由被告甲○○擔任保證人，原告擔任連帶保證人，
    並由連帶保證人即原告代戊○○清償借款而承受債權人之權
    利，第2 項則載明戊○○又向原告借款50萬元。此外，並未
    記載戊○○尚欠原告前揭15萬元或35萬元借款未清償，足認
    戊○○向原告借用上開15萬元及35萬元，合計50萬元之原欠
    款已因前開原因獲償而消滅，則原告對被告甲○○就該筆合
    計50萬元借款之保證債權自亦因而消滅。另參鈞院95年度簡
    上字第2 號被告甲○○與原告間確認本票債權不存在事件，
    亦確認原告對被告甲○○之前揭保證債權，及為擔保其中35
    萬元債權之前揭本票債權對被告甲○○不存在而判決甲○○
    勝訴確定，亦足認被告上開抗辯與事實相符。
四、原告對被告甲○○就戊○○之原欠50萬元保證債權既已消滅
    ，而其代戊○○清償向丁○○所借50萬元借款後，既不得向
    被告甲○○行使債權或求償權，亦如前述，則原告對被告甲○○自無任何債權。且被告甲○○自87年間起至93年間止，
    陸續向父親即被告丙○○借款合計不下700 萬元，亦另積欠
    被告乙○○借款債務，是被告甲○○將系爭272-32地號土地
    所有權移轉予丙○○所有，並將系爭2 筆土地為被告乙○○
    設定系爭抵押權，自未侵害原告對被告甲○○之債權。原告
    指稱被告甲○○與丙○○前揭贈與及移轉系爭272-32地號土
    地所有權之行為，及被告甲○○與乙○○就系爭2 筆土地設
    定系爭抵押權之行為均侵害其對被告甲○○之債權，並稱系
    爭抵押權設定係通謀虛偽意思表示，應屬無效，據以請求撤
    銷上開贈與及所有權移轉行為，及確認上開抵押權設定關係
    不存在，請求被告丙○○應將前開所有權移轉登記塗銷，被
    告甲○○、乙○○應將前開抵押權設定登記塗銷，均無理由
    ，應駁回其起訴。
參、證據：提出調解書、代位清償證明書、開庭通知書、國聯不
    動產鑑定報告書、被告甲○○之身分證、存摺交易資料、共
    有土地認證書、桃園地檢署檢察官94年度偵字第11396 號不
    起訴處分書、本院95年度簡上字第2 號民事判決書各1 件、
    被告丙○○設於桃園縣大溪鎮農會之存摺交易明細資料2 件
    、設於大溪郵局之存摺交易明細資料6 件為證，並聲請傳訊
    證人庚○○、吳貴頎、蔡武昌、林承煬。
丙、本院依職權調閱本院93年度桃核字第1930號、2122號清償債
    務調解事件、94年度桃簡字第194 號、95年度簡上字第2 號
    確認本票債權不存在事件卷宗，調閱被告甲○○、乙○○之
    財產資料，並傳訊證人戊○○。
    理  由
壹、程序部分：
    按訴狀送達後，原告不得將原訴變更或追加他訴，但請求之
    基礎事實同一，或擴張或減縮應受判決事項之聲明者，不在
    此限；原告於判決確定前，得撤回訴之全部或一部。民事訴
    訟法第255 條第1 項但書第2 款、第3 款、第262 條第1 項
    前段定有明文。本件原告起訴原聲明：（一）被告甲○○、
    丙○○於93年10月27日就系爭2 筆土地所有權所為贈與行為
    應予撤銷，（二）被告丙○○應將上開土地於93年11月4 日
    以大溪地政事務所收件字號93年溪電字第181160號之所有權
    移轉登記塗銷，（三）被告甲○○、乙○○應將上開土地於
    93年10月27日以大溪地政事務所收件字號93年溪電字第1763
    10號之本金最高限額1,000 萬元之抵押權設定登記塗銷。嗣
    於本件審理中，本於同一基礎事實，就上開第（三）項聲明
    部分追加確認之訴，並撤回上開第（一）、（二）項聲明關
    於系爭272-31地號土地部分之訴，且就系爭272-32地號土地
    部分追加請求撤銷被告甲○○、丙○○於該期日所為之所有
    權移轉行為，而變更其訴之聲明如前揭聲明所示；揆諸前揭
    規定，並無不合，應予准許。
貳、實體部分：
一、按確認法律關係之訴，非原告有即受確認判決之法律上利益
    者，不得提起之。民事訴訟法第247 條第1 項前段定有明文
    。所謂即受確認判決之法律上利益，係指因法律關係之存否
    不明確，致原告在私法上之地位有受侵害之危險，而此項危
    險得以對於被告之確認判決除去之者而言。本件原告主張其
    對被告甲○○有前揭債權，且被告甲○○與乙○○就系爭2
    筆土地所為設定系爭抵押權之行為係通謀虛意思表示而侵害
    其債權，惟為被告甲○○等所否認，則原告與被告甲○○等
    間就系爭抵押權是否因通謀虛偽意思表示而設定，被告甲○○與乙○○就系爭抵押權之設定關係是否存在已發生爭執，
    如不訴請確認，原告在私法上之地位將有受侵害之危險，且
    其危險得以本件確認判決予以除去。揆諸前揭規定，原告提
    起本件訴訟，就其請求確認被告甲○○與乙○○間就系爭抵
    押權設定關係不存在，以排除前開危險之確認之訴部分，於
    法有據，自應准許，且其請求確認之法律關係雖屬被告甲○○與乙○○間關於設定系爭抵押權之法律關係，仍為法所許
    ，合先敘明。
二、原告主張其因被告甲○○向其保證戊○○向其借用之前揭50
    萬元借款債務而對甲○○有保證債權，另其因代戊○○清償
    丁○○之前揭借款而承受丁○○對戊○○及甲○○之債權，
    且被告甲○○與丙○○所為前揭贈與及移轉系爭272-32地號
    土地所有權之行為侵害其債權，被告甲○○與乙○○就系爭
    2 筆土地設定之系爭抵押權並屬通謀虛偽意思表示，亦侵害
    其債權。爰提起本件訴訟，請求撤銷被告甲○○與丙○○間
    所為前揭贈與及所有權移轉行為，確認被告甲○○與乙○○
    間就系爭抵押權之設定關係不存在，而請求被告分別將上開
    所有權移轉登記及抵押權設定登記塗銷，並為如前揭聲明所
    示等語。
三、被告則以：被告甲○○對原告所負前揭保證責任，已因戊○○以另向丁○○所借前揭50萬元借款清償而消滅，且原告代
    償丁○○上開50萬元借款後，僅得向戊○○求償，不得向被
    告甲○○求償，原告對甲○○已無任何債權，被告甲○○與
    丙○○、乙○○分別為前揭贈與及所有權移轉登記，及設定
    系爭抵押權之行為並未侵害原告之債權。原告提起本件訴訟
    為前揭主張並無理由等語，資為抗辯，並為如前揭聲明所示
    。
四、原告主張被告甲○○之妻戊○○前向其借款15萬元及35萬元
    而欠其50萬元，並因被告甲○○向其保證該筆借款而對甲○○取得保證債權，甲○○並與戊○○共同立具借據交其收受
    ，另戊○○向第三人丁○○借款50萬元係由其擔任連帶保證
    人，甲○○則係保證人，其因代戊○○清償丁○○前揭50萬
    元借款而承受丁○○之債權，且戊○○及被告甲○○均未清
    償欠款，被告甲○○並與丙○○為前揭贈與及移轉系爭272-
    32地號土地所有權之行為，另與被告乙○○就系爭2 筆土地
    設定系爭抵押權，另其曾與戊○○於龜山鄉調解會為前揭調
    解等情，業據其提出代位清償證明書、系爭2 筆土地登記謄
    本及其異動資料各1 件、借據2 件為證，且經本院依職權調
    閱本院93年度桃核字第1930號、第2122號清償債務事件卷宗
    ，核閱無誤，並為被告所不爭執，自堪信為真實。
五、惟原告主張戊○○並未將另向丁○○借得之前揭50萬元借款
    用以清償向其借用之50萬元借款，其對被告甲○○之前揭保
    證債權並未消滅，且經其代戊○○清償向丁○○所借上開50
    萬元借款，經丁○○出具代位清償證明書予其收執後，其已
    取得丁○○對戊○○及被告甲○○之債權，得向甲○○求償
    ，則被告等所為前揭贈與及所有權移轉行為，及設定系爭抵
    押權之行為已侵害其對被告甲○○之債權，其得提起本件訴
    訟為前揭主張，則為被告以前詞所否認。是本件應審究之爭
    點為：（一）戊○○向原告借用之50萬元借款債務是否已以
    戊○○另向丁○○借用上開50萬元清償而消滅？原告對被告
    甲○○之前揭保證債權是否消滅？（二）原告代戊○○清償
    丁○○之前揭50萬元借款而承受丁○○之債權後，是否對被
    告甲○○取得求償權或其他權利？得否據以主張被告甲○○
    與丙○○所為前揭贈與及所有權移轉行為，及被告甲○○與
    乙○○所為設定系爭抵押權之行為侵害其對被告甲○○之債
    權而為本件請求？爰分別判斷如下。
六、按當事人主張有利於己之事實者，就其事實有舉證之責任。
    民事訴訟法第277 條前段定有明文。且原告就其所主張債權
    發生原因之事實，固有舉證之責任，若被告自認此項事實而
    主張該債權已因清償而消滅，則清償之事實，應由被告負舉
    證之責任，業經最高法院著有28年上字第1920號判例可資參
    照。本件被告對戊○○曾於93年3 月10日向原告借款15萬元
    ，另於同年5 月10日上午向原告借款35萬元，因而欠原告50
    萬元，並由被告甲○○擔任保證人，甲○○乃與戊○○共同
    立具戊○○向原告借用50萬元之借據交原告收執之事實既不
    爭執，惟主張戊○○透過原告向丁○○借得之50萬元借款並
    未交予戊○○，而係由丁○○直接交付原告，並由原告用以
    清償戊○○向其借用之前揭50萬元借款，戊○○就其向原告
    借用之上開50萬元借款債務因而消滅，被告甲○○對原告亦
    已不負該借款之保證責任等情，既為原告所否認，則依上開
    舉證責任分配之原則，自應由被告就其主張原告對被告甲○○之前揭保證債權已消滅之事實負舉證之責。經查：
（一）戊○○於本院另件原告與被告甲○○間確認本票債權不存
      在事件之原審94年3 月10日言詞辯論期日到庭結證略稱：
      伊向丁○○借款50萬元係用以清償伊之前向原告借貸2 筆
      金額分別為15萬元及35萬元之借款等語（參該件卷第26頁
      ）。參以原告與戊○○就本件借款糾紛於93年11月16日至
      龜山鄉調解會進行調解，經該會以93年民調字第284 號調
      解成立所製作之調解書載明：「一、對造人戊○○向聲請
      人己○○借貸新台幣50萬元整。二、對造人戊○○同意93
      年12月30日前償付聲請人新台幣25萬元整，民國94年1 月
      31日前償付新台幣25萬元予聲請人。三、對造人戊○○積
      欠聲請人房屋租金新台幣10萬元整，另對造人戊○○亦積
      欠聲請人新台幣50萬元，對造人戊○○同意94年2 月底前
      開始每月償付2 萬元整予聲請人，直至民國96年7 月底前
      共30期，如有1 期未償付視為全數到期。四、對造人戊○○對上開款項償付後，聲請人應返還押在聲請人處之本票
      【30萬元（按此金額係50萬元之誤載）本票兩紙】NO3286
      26、CH0000000 。五、雙方其餘民事請求權同意拋棄。」
      等語，此參本院93年度桃核字第1930號清償債務事件卷所
      附龜山鄉調解會以93年11月19日桃龜鄉民調字第284 號函
      檢送該會93年民調字第284 號調解書1 件在卷可稽。嗣該
      件調解經本院93年桃核字第1930號審核結果，雖因其所載
      部分條款之文義未盡明確而未予核定，致該調解書未能依
      法發生與確定判決同一之效力，惟自不影響原告與戊○○
      已於該次調解確認戊○○積欠原告債務金額之認定。
（二）依前揭另件確認本票債權不存在事件原審卷第104 頁及其
      反面所附前揭票號第328626號本票之正反面所示，其正面
      所載發票人為戊○○及其住址，票號為NO328626號，發票
      日及到期日均為95年3 月15日，面額為50萬元，背面則記
      載：「PS1.此款項若未付清，將以裝潢＋冷氣、電視等所
      有權歸為己○○。2.約滿2 年後若不再續約，亦將冷氣、
      電視等也歸己○○，實因答謝幫助我2 年的50萬元不計息
      。3.未滿2 年，需履行復原動作，或將新的裝潢歸為己○○。」等語。按上開本票背面之附註內容係有利於原告之
      記載，是衡情應係由原告要求戊○○加註，或經原告同意
      而加註，否則原告於收受該紙本票時，自應要求戊○○予
      予塗銷。參以戊○○於93年5 月10日上午向原告借款35萬
      元時，已同時簽發面額35萬元之本票交原告收執，已如前
      述，且原告於本院上開另件確認本票債權不存在事件審理
      時，並另提出戊○○為向其借用前揭15萬元借款而簽發交
      其收執，發票日經更改為93年5 月10日，面額15萬元之支
      票1 紙，足認戊○○向原告借用上開2 筆合計50萬元之借
      款時，已分別簽發面額35萬元之本票及面額15萬元之支票
      為擔保，又由被告甲○○與戊○○共同立具前揭借據及簽
      發面額50萬元之本票擔保該筆借款，自無再由戊○○另行
      簽發上開第328626號本票之必要。從而，應認該紙第3286
      26號本票係用以擔保戊○○在93年3 月15日之前，即已積
      欠原告2 年之50萬元借款債務，而與其向原告借用之前揭
      15萬元及35萬元，合計50萬元之借款無關。是上開調解書
      第3 條所載內容及第4 條關於原告應返還上開第328626號
      本票之約定部分，自與本件關於戊○○向原告借用之50萬
      元是否已以戊○○另向丁○○借用上開50萬元借款清償而
      歸於消滅之爭點無關。
（三）次查，原告於本院另件確認本票債權不存在事件，已於該
      件95年6 月15日言詞辯論期日當庭自承原約定戊○○應於
      93年10月9 日償還向原告借用之借款，原告則於次日即同
      年10月10日還款給丁○○等語，而該件原審卷第104 頁所
      附由戊○○簽發之另紙票號CH0000000 號之本票，其發票
      日即為93年5 月10日，到期日亦為同年10月10日，且面額
      為50萬元，足認該紙本票係由戊○○簽發交付原告轉交丁○○作為向其借用50萬元借款之擔保。惟依證人丁○○於
      該另件確認本票債權不存在事件，於94年7 月21日言詞辯
      論期日到庭結證略稱：戊○○於93年5 月10日下午2 點多
      要向原告借款50萬元，但原告沒有錢而向伊借款時，僅交
      付一張借據作為借款擔保，經伊講明在同年10月還款後，
      將50萬元現金在伊家中交予原告，由原告轉交戊○○等語
      （參該件卷第85頁），足認戊○○簽發作為向丁○○借款
      擔保之上開票號CH0000000 號本票係由原告扣留，並未交
      予丁○○，且原告並未舉證證明其已將丁○○交付之50萬
      元借款轉交戊○○收受，則被告抗辯原告於收受丁○○交
      付借予戊○○之50萬元借款後，即將該筆款項用以清償戊○○向原告借用前揭15萬元及35萬元，合計50萬元之借據
      ，自屬有據。再參證人即龜山鄉調解會秘書林承煬於本件
      95年2 月23日準備程序期日到庭結證略稱上開調解均係針
      對原告與戊○○個人之借款、房屋租金債務為調解，並未
      提及被告甲○○應負如何責任等語（參本院卷2 第178 至
      179 頁），及上開調解書雖載明其調解當事人包括原告與
      被告甲○○及戊○○，惟其調解成立內容僅提及戊○○向
      原告借款，並約明戊○○應如何分期還款，並未提及被告
      甲○○應如何與戊○○共同還款，或應對原告負如何保證
      責任，且上開調解書第4 條所載原告應返還上開票號CH00
      00000 號本票之發票人亦為戊○○，並未包括被告甲○○
      等情，足認原告與戊○○為上開調解時，業已認知戊○○
      因向原告借用前揭50萬元而對原告所負之借款債務，已由
      戊○○另向丁○○借用前開50萬元借款清償而消滅，被告
      甲○○就該借款對原告所負之保證責任亦因而同時消滅，
      故其等於上開調解時，始完全未提及被告甲○○應負之保
      證責任及其他任何責任。
（四）又上開調解於本院以前揭理由核退後，雖經補正內容，重
      行函送本院，經本院以93年桃核字第2122號清償債務事件
      准予核定在卷。惟該補正內容之調解書係由龜山鄉調解會
      之秘書林承煬依原告之片面意思予以補正，其補正內容並
      未經戊○○或被告甲○○同意，既經證人林承煬於本件上
      開準備程序期日到庭結證屬實在卷（參本院卷2 第178 至
      179 頁），並為兩造所不爭執，則該件經本院核定之調解
      書所載內容自不足以拘束戊○○及被告甲○○。原告辯稱
      上開補正內容之調解書既經本院核定，且戊○○或被告甲○○並未依法對該經核定之調解書提起調解無效或撤銷調
      解之訴，該調解書即應發生與確定判決相同之效力，自屬
      誤會。從而，被告甲○○抗辯戊○○前向原告借用之50萬
      元借款債務已以戊○○向丁○○所借50萬元借款清償，原
      告因戊○○向其借用50萬元借款而對戊○○享有之借款債
      權已消滅，被告甲○○就該借款對原告所負之保證責任亦
      歸於消滅，自屬可採。原告指稱被告甲○○仍對其負有該
      項保證債務，自屬誤會。
七、另按數人保證同一債務者，除契約另有訂定外，應連帶負保
    證責任；保證人向債權人為清償後，於其清償之限度內，承
    受債權人對於主債務人之債權。但不得有害於債權人之利益
    。民法第748 條、第749 條分別定有明文。是於數人保證同
    一債務時，如約定其中部分保證人與主債務人對債權人負連
    帶保證責任，另部分保證人僅負一般保證責任者，自應認為
    係屬上開法文所謂契約另有訂定之情形，則於該數保證人之
    間自不適用民法第748 條關於應連帶負保證責任之規定，亦
    無其內部應如何分擔保證責任之問題，且依上引法文規定，
    如該連帶保證人向債權人為清償者，僅於其清償之限度內承
    受債權人對於主債務人之債權，而未承受債權人對於其他保
    證人，尤其是一般保證人之債權，是該清償之連帶保證人自
    僅得向主債務人求償，而不得向其他一般保證人求償。經查
    ，本件戊○○向丁○○所借前揭50萬元借款係由原告擔任連
    帶保證人，由被告甲○○擔任一般保證人，嗣並由原告代戊○○對丁○○為清償，已如前述。則依前揭說明，原告於代
    主債務人戊○○清償後，僅承受其債權人丁○○對主債務人
    戊○○之債權而得向戊○○求償，並不得向該借款之一般保
    證人即被告甲○○求償，且其與被告甲○○之間亦無上開內
    部應如何分擔之情形。原告主張其代戊○○清償丁○○之50
    萬元借款後，因承受丁○○之債權而得向被告甲○○求償，
    自屬誤會。被告抗辯因原告代戊○○清償丁○○之前揭借款
    ，其對丁○○所負前開保證責任因而歸於消滅，原告不得向
    其行使求償權或其他債權，核屬可採。原告既不得對被告甲○○行使上開求償權，復未證明其對被告甲○○有何其他債
    權，是原告主張被告甲○○與丙○○所為前揭贈與及所有權
    移轉行為，及被告甲○○與乙○○所為設定系爭抵押權之前
    揭行為侵害其對被告甲○○之債權，據為本件前揭請求，自
    屬無據。
八、綜上所述，原告提起本件訴訟，主張其對被告甲○○有前揭
    保證債權，並因代戊○○清償丁○○之借款而取得對被告甲○○之債權或求償權，均無可採。是其以對被告甲○○有上
    開債權為據，請求撤銷被告甲○○與丙○○所為前揭贈與及
    所有權移轉行為，並確認被告甲○○與乙○○間就系爭2 筆
    土地所為系爭抵押權之設定關係不存在，請求被告分別塗銷
    前揭所有權移轉及抵押權設定登記，均無理由，應駁回其起
    訴。
九、本件事證已臻明確，兩造其餘主張陳述及所提證據，核與本
    件判決之基礎及結果均無影響，爰不另一一論述，附此敘明
    。
十、結論：本件原告之訴為無理由，依民事訴訟法第78條，判決
    如主文。
中    華    民    國    95    年    12    月    28    日
                  民事第一庭  審判長法  官  郭琇玲
                                    法  官  吳爭奇
                                    法  官  陳勇松
以上正本係照原本作成。
如對本判決上訴，須於判決送達後20日內向本院提出上訴狀。
中    華    民    國    95    年    12    月    28    日
                                    書記官  蔡佳玲


司法院資訊處製作；財團法人民間司法改革基金會備份。
